臺灣士林地方法院民事判決　　　　　　　 94年度婚字第118號
原　　　告　甲○○
被　　　告　乙○○
上列當事人間請求確認婚姻關係存在事件，本院於民國94年4 月
14日言詞辯論終結，判決如下：
    主    文
確認原告與被告間之婚姻關係存在。
訴訟費用由被告負擔。
    事實及理由
一、本件原告起訴主張：兩造於民國（下同）81年10月30日結婚
    ，婚後並育有2 名子女，夫妻及家庭生活均尚稱和樂，夫妻
    間雖偶有爭吵但未至離婚之地步。詎被告自93年年中起，屢
    次向原告提出離婚之要求，同年12月初，原告更因拒絕辦理
    離婚登記而遭被告毆打。被告復於93年12月15日提出已列明
    離婚條件及預先經2 名證人簽名之離婚協議書，以強逼原告
    簽名，致原告手腕因而受有挫傷，原告簽名後被告並強迫原
    告至戶政事務所辦理離婚登記。然原告與離婚協議書上之2
    名證人素不相識，各該證人並未親自確認原告有無離婚之真
    意，顯不符離婚之要件，兩造間之離婚自屬無效，為此訴請
    確認兩造婚姻關係存在等語。被告則辯稱：該離婚協議書固
    係伊見報紙刊登之廣告，向位於台北縣新莊市○○路105 號
    6 樓之律師事務所購得，其購買離婚協議書時，其中一名證
    人欄位簽章早已填妥，另一名證人則在伊面前簽章，伊返家
    後持該離婚協議書要求原告簽章，二人並於93年12月15日共
    同赴戶政事務所辦理離婚登記，伊未曾對原告施以強暴，兩
    造上開離婚應屬有效云云。
三、原告主張兩造於93年12月14日簽具離婚協議書，並於翌日共
    同前往戶政事務所辦妥離婚登記之事實，業據提出離婚協議
    書、
    辦理離婚登記之離婚協議書，固有證人鮑大華、楊彧之簽名
    ，有離婚協議書在卷可憑（卷第6 頁），惟原告主張離婚協
    議書上之證人鮑大華、楊彧均未到場親聞兩造協議離婚之意
    思，被告亦坦承：「（你們在離婚協議書上簽章時，證人有
    無在場？）無。（證人）是我在報紙上看到廣告，主動去新
    莊市○○路105 號6 樓找律師買來的，我買離婚協議書時，
    其中一位證人已經在離婚協議書上簽章，但另一位證人是當
    著我的面在離婚協議書上簽章，但我已不記得是哪一位在我
    面前簽名的，所以兩位證人我只見過其中一位，另一位我從
    來沒有與他有任何接觸。（原告有無見過該二名證人？）無
    。」等語（見94年4 月14日言詞辯論筆錄），益證離婚協議
    書所載二名證人中，僅其中一人曾親自見聞或確認被告離婚
    之真意，但與原告未曾謀面確認其離婚之真意，另名證人則
    始終未曾親聞兩造離婚之真意。
四、按兩願離婚應以書面為之，並應有2 人以上證人之簽名，是
    為民法第1050條所規定之方式，夫妻間雖有離婚之合意，如
    未依此方式為之，依民法第73條之規定自屬無效。又民法第
    1050條所謂2 人以上證人之簽名，固不限於作成離婚證書時
    為之，亦不限於協議離婚時在場之人，始得為證人，然究難
    謂非親見或親聞雙方當事人確有離婚真意之人，亦得為證人
    （最高法院68年台上字第3792號判例參照）。本件兩造離婚
    協議書上之證人鮑大華、楊彧，既未親見或親聞兩造均有離
    婚之真意，揆諸前揭規定及最高法院判例意旨，兩造協議離
    婚實與離婚應有2 人以上證人簽名之要件不符。從而，原告
    於離婚協議書上簽名時，不論有無遭受被告之強暴，兩造前
    開協議離婚不生效力，兩造縱曾持向戶政機關辦妥離婚登記
    ，亦無從發生離婚之效力，則兩造間婚姻關係仍然存在，原
    告據以訴請確認兩造之婚姻關係存在，洵屬正當，應予准許
    。
五、因本案事證已臻明確，兩造其餘主張陳述及所提之證據，均
    毋庸再予審酌，附此敘明。
六、據上論斷，依民事訴訟法第78條，判決如主文。
中　　華　　民　　國　　94　　年　　4 　　月　　29　　日
                  家事法庭  法    官  邱璿如
以上正本證明與原本無異。
如對本判決上訴，應於判決送達後20日向本院提出上訴狀。
中　　華　　民　　國　　94　　年　　4 　　月　　29　　日
                            書 記 官  李佳穎
